【裁判字號】    99,訴,312
【裁判日期】    991129
【裁判案由】    損害賠償
【裁判全文】
臺灣臺中地方法院民事判決  99年度訴字第312號
原      告  涂晉銘
訴訟代理人  溫佩菁
被      告  郭炎泉
被      告  莊貴花
前列2人共同訴訟代理人
            郭惠珊
上列當事人間請求損害賠償事件，本院於民國99年11月15日言詞
辯論終結，判決如下：
    主      文
原告之訴及假執行之聲請均駁回。
訴訟費用由原告負擔。
    事實及理由
一、原告起訴主張：(一)被告莊貴花於民國98年12月1日代理被告
    郭炎泉與原告簽訂債權讓與契約書(下稱系爭契約)，約定將
    被告郭炎泉對於債務人鄭哲夫之新臺幣（下同）170萬元債
    權(下稱系爭債權)及附隨該債權之一切附隨權利，以138萬
    元出賣與原告。簽約過程中，被告莊貴花屢次向原告表示其
    和被告郭炎泉為夫妻關係並有代理權，且被告郭炎泉本人亦
    知悉此事，且簽約斡旋期間被告郭炎泉先生曾出席，知悉其
    配偶被告莊貴花表示為其代理人而未為反對之表示，致使原
    告確信被告莊貴花有代理權，被告莊貴花並於簽約日代為收
    受指名被告郭炎泉為受款人之20萬元定金支票，上開支票已
    由被告郭炎泉名下帳戶所領取，顯見被告郭炎泉對系爭債權
    買賣確有知悉且並無直接表示反對之意見，爰依系爭契約之
    法律關係，先位請求被告郭炎泉應於原告給付138萬元後，
    將被告郭炎泉對第三人鄭哲夫本金債權以170萬元之借款債
    權、利息及違約金與臺北市○○區○○段三小段0943、0944
    、0945、0953地號之抵押權轉讓予原告，並陳明願供擔保，
    請准宣告假執行。(二)又原告欲依系爭契約給付第2期款項時
    ，竟遭被告莊貴花以無代理權為由寄發存證信函附上20萬支
    票，單方毀約並拒交付債權讓與之相關文件，被告郭炎泉自
    應依民法第249條規定，加倍返還其所受之定金40萬元。而
    原告已將系爭債權及附隨該債權之一切附隨權利以150萬元
    出賣與第三人林廣達，因被告郭炎泉片面毀約，原告受有12
    萬元契約價差之利益損失，並應給付第三人林廣達違約金50
    萬元，扣除被告已返還20萬元定金外，爰備位先請求被告郭
    炎泉應給付原告82萬元「計算式：40萬元(加倍返還其所受
    之定金)＋12萬元(契約價差之利益損失)＋50萬元(應給付第
    三人林廣達違約金)－20萬元(被告已返還之定金)＝82萬元
    」，及自起訴狀繕本送達翌日起至清償日止，按年息5%計算
    之利息，並陳明願供擔保，請准宣告假執行。如鈞院認為被
    告郭炎泉實際上並無授與被告莊貴花代理之權限，則被告莊
    貴花以被告郭炎泉名義與原告簽訂契約，係屬無權代理，依
    民法第110條規定，被告莊貴花對原告所受損害，應負賠償
    責任，爰再備位請求被告莊貴花應給付原告82萬元「計算式
    ：40萬元(加倍返還其所受之定金)＋12萬元(契約價差之利
    益損失)＋50萬元(應給付第三人林廣達違約金)－20萬元(被
    告已返還之定金)＝82萬元」，及自起訴狀繕本送達翌日起
    至清償日止，按年息5%計算之利息，並陳明願供擔保，請准
    宣告假執行。
二、被告則以：(一)被告郭炎泉根本不認識原告，亦未曾出席或知
    悉原告所謂債權買賣事宜，更不曾委託或授權被告莊貴花擔
    任被告郭炎泉之代理人，至原告交付被告莊貴花之定金支票
    ，係被告莊貴花私下交由女兒郭惠萍逕行存入被告郭炎泉帳
    戶，被告郭炎泉完全不知情。嗣被告郭炎泉發現之時，即馬
    上要求被告莊貴花將該筆20萬元定金退還原告，原告並已受
    領在案，原告主張被告郭炎泉應負表見代理人之責任，不足
    採信。(二)原告與被告莊貴花數次洽談過程中，被告莊貴花即
    已一再向原告表示，被告郭炎泉尚未同意將系爭債權買賣，
    伊亦無權代理被告郭炎泉決定此交易，係原告建議被告莊貴
    花可以先簽訂系爭契約書，若被告郭炎泉不同意時，該契約
    書就不生效力，定金再退還即可，被告莊貴花信其所言，才
    簽訂系爭契約書。原告自始即明知被告莊貴花未經被告郭炎
    泉授權，原告並非民法第110條規定「善意之相對人」，原
    告據此請求被告莊貴花負無權代理之損害賠償責任，即無理
    由等語置辯，請求駁回原告之訴及假執行之聲請，並陳明如
    受不利判決，願提供現金或同面額之第一商業銀行可轉讓定
    期存單擔保，請准宣告免為假執行。
三、按訴狀送達後，原告不得將原訴變更或追加他訴。但請求之
    基礎事實同一者，不在此限，民事訴訟法第255條第1項第2
    款定有明文。所謂請求之基礎事實同一，係指變更或追加之
    訴與原訴之主要爭點有其共同性，各請求利益之主張在社會
    生活上可認為同一或關連，而就原請求之訴訟及證據資料，
    於審理繼續進行在相當程度範圍內具有同一性或一體性，得
    期待於後請求之審理予以利用，俾先後兩請求在同一程序得
    加以解決，避免重複審理，進而為統一解決紛爭者，即屬之
    ，最高法院90年度臺抗字第2號裁判可資參照。經查：本件
    原告於起訴狀係先位請求被告郭炎泉不履行系爭契約之損害
    賠償責任，備位請求被告莊貴花無權代理之損害賠償責任，
    其於99年6月3日具狀追加，則先位請求被告郭炎泉履行系爭
    契約，備位先請求被告郭炎泉不履行系爭契約之損害賠償責
    任，後請求被告莊貴花無權代理之損害賠償責任，其基礎事
    實均與系爭契約履行及不履行之損害賠償有關，核與前揭法
    條規定相符，被告雖不同意追加，亦應准許，合先敘明。
四、原告主張與被告莊貴花於98年12月1日簽訂系爭契約，約定
    將系爭債權及附隨該債權之一切附隨權利，以138萬元出賣
    與原告，被告莊貴花並於簽約日收受指名被告郭炎泉為受款
    人之20萬元定金支票，上開支票已由被告郭炎泉名下帳戶所
    領取之事實，業據其提出系爭契約書、定金支票、土地登記
    第二類謄本等件為證，並為被告所不爭執，此部分事實，堪
    信為真實。至原告主張被告莊貴花係代理被告郭炎泉與原告
    簽訂系爭契約，被告郭炎泉對系爭債權買賣知悉且並無直接
    表示反對之意見，被告郭炎泉應負契約履行及不履行責任，
    若被告莊貴花無權代理被告郭炎泉簽訂系爭契約，則被告莊
    貴花應負無權代理之損害賠償責任，則為被告所否認，並以
    前詞置辯。經查，
  (一)按第三人主張當事人本人以法律行為授與代理人代理權者，
    對於本人授權之積極事實，應負舉證責任。又所謂由自己之
    行為表示以代理權授與他人者，必須本人有表見之事實，足
    使第三人信該他人有代理權之情形存在，且須第三人基此表
    見之事實，主張本人應負授權人之責任，有最高法院60年臺
    上字第2130號判例參照；而所謂知他人表示為其代理人而不
    為反對之表示者，須以本人實際知其事實為前提，主張本人
    知此事實者，應負舉證之責，有最高法院68年臺上字第1081
    號判例可參。原告主張被告郭炎泉授權被告莊貴花與原告簽
    訂系爭契約，及被告郭炎泉知悉其配偶被告莊貴花表示為其
    代理人而未為反對之表示，俱為被告郭炎泉所否認，揆諸上
    開最高法院判例意旨，應由原告就上開事實負舉證之責任。
    原告雖主張其交付之定金支票業由被告郭炎泉名下領取，應
    認被告郭炎泉對系爭債權買賣確有知悉且並無直接表示反對
    之意見，惟支票為無因證券，交付支票之原因甚多，或為贈
    與、或為買賣、或為確保當事人間已存在之法律關係、或為
    消滅已存在之法律關係，非僅囿於本件系爭契約之定金一端
    而已，自難僅以支票業由被告郭炎泉名下領取，遽認被告郭
    炎泉授權或知悉被告莊貴花與原告簽訂系爭契約。
  (二)又按無代理權人，以他人之代理人名義所為之法律行為，對
    於善意之相對人，負損害賠償之責，民法第110條定有明文
    。相對人依此一規定請求損害賠償，自應就其善意（非因過
    失而不知無代理權）暨受有損害負舉證責任。且無權代理人
    損害賠償責任之法律根據，學者通說及實務見解大均認為該
    條所定無權代理人之責任，係直接基於民法之規定而發生之
    特別責任，並不以無權代理人有故意或過失為其要件，係屬
    於所謂原因責任、結果責任或無過失責任之一種。此因無權
    代理之相對人，因無權代理而受損害，乃全由於代理人無代
    理權而為代理行為所致，為維持代理制度之信用及保護善意
    相對人之利益，如代理人不能證明其有代理權，即應對不知
    其無代理權之善意相對人所受之損害負賠償之責。惟因無權
    代理人所負之此項責任不輕，為公平調節無權代理人與其相
    對人之利益，是否責令無權代理人負損害賠償責任，亦即在
    解釋、適用民法第110條之際，自應斟酌彼此間之公平及依
    誠實信用原則，分別情形予以決定，始能就彼此間之利益維
    持平衡。依兩造所不爭執之系爭契約書所載：「立契約書人
    ：讓與人郭炎泉莊貴花(以下簡稱甲方)」、「立書人：甲方
    郭炎泉莊貴花。」，並未刻意區分讓與人為「郭炎泉」，則
    被告莊貴花主觀上是否有代理被告郭炎泉為法律行為之意思
    ，本有疑義？已難遽令其負擔無權代理人損害賠償責任。且
    依被告所提出原告名片所載，原告任職日兆地政士事務所，
    對於法律關係僅存在於債權債務名義人之間知之甚明，本件
    系爭契約既有前述讓與人係何人發生爭議，原告於被告莊貴
    花未出具任何授權文件情形下，猶容任被告莊貴花於立書人
    填載「郭炎泉莊貴花」姓名，亦難認有何善意情形。
五、綜上所述，原告主張被告郭炎泉授權或知悉被告莊貴花與原
    告簽訂系爭契約，被告郭炎泉應負契約履行及不履行責任，
    若被告莊貴花無權代理被告郭炎泉簽訂系爭契約，則被告莊
    貴花應負損害賠償責任，均不足採信。從而，原告先位依系
    爭契約之法律關係，請求被告郭炎泉應於原告給付138萬元
    後，將被告郭炎泉對第三人鄭哲夫本金債權以170萬元之借
    款債權、利息及違約金與臺北市○○區○○段三小段0943、
    0944、0945、0953地號之抵押權轉讓予原告，備位依債務不
    履行之法律關係，請求被告郭炎泉給付原告82萬元，及自起
    訴狀繕本送達至清償日止，按年息5%計算之利息，暨再備位
    依無權代理之法律關係，請求被告莊貴花給付原告82萬元，
    及自起訴狀繕本送達至清償日止，按年息5%計算之利息，均
    屬無據，應予駁回，其假執行之聲請亦失所依據，應併予駁
    回。
六、本件事證已臻明確，兩造其餘攻擊防禦方法及所舉證據，經
    審酌結果，與本件判決結論均無影響，爰不一一論述，附此
    敘明。
七、訴訟費用負擔之依據：民事訴訟法第78條。
中    華    民    國    99    年    11    月    29    日
                  民事第一庭  法  官  劉正中
以上為正本係照原本作成。
如對本判決上訴，須於判決送達後20日內向本院提出上訴狀（須
附繕本）。
中    華    民    國    99    年    11    月    29    日
                              書記官  林素珍

司法院資訊處製作；財團法人民間司法改革基金會備份。
